【裁判字號】    90,上更(一),239
【裁判日期】    900615
【裁判案由】    偽造文書等
【裁判全文】
臺灣高等法院刑事判決                          九十年度上更(一)字第二三九號
    上  訴  人
    即  被  告  己○○○
右上訴人因偽造文書等案件，不服臺灣板橋地方法院八十七年度訴字第二０五號，中
華民國八十七年六月二十六日第一審判決（起訴案號：臺灣板橋地方法院檢察署八十
六年度偵緝字第五八三號，併案審理案號：臺灣板橋地方法院檢察署八十七年度偵字
第七六一二號），提起上訴，經判決後，由最高法院發回更審，本院判決如左：
    主  文
原判決撤銷。
己○○○連續行使偽造私文書，足以生損害於他人，處有期徒刑伍月，如易科罰金以
參佰元折算壹日。
    事  實
一、己○○○於民國八十三年五月二十五日，在台北縣永和市○○街三二號其所經營
    之榕園小品店內，自任會首邀集民間互助會，採內標制，每會新台幣（下同）二
    萬元，會員、會首共為二十八會（原為二十四會，嗣加四會），會期自八十三年
    五月二十五日起至八十五年七月二十五日止，每月二十五日，在上址開標一次（
    八十三年五月二十五日除由會首取得會款外，並開標一次）。己○○○意圖為自
    己不法之所有，並基於概括之犯意，先後於八十五年四月二十五日、五月二十五
    日、六月二十五日，在上址，三次依序偽造活會會員甲○○（即互助會單上永欣
    機車行黃太太）署押及所出標息四千八百元、活會會員丙○○署押及所出標息四
    千元、活會會員戊○○及所出標息四千元之依習慣表示投標人出價標取會款意思
    之標單準私文書，並持以冒標會款而行使，分別足以生損害於被冒名人及活會會
    員甲○○、丙○○、戊○○、庚○○，並向活會會員甲○○、丙○○、戊○○、
    庚○○偽稱得標人姓名，使之均陷於錯誤而各依序扣除標息四千八百元、四千元
    、四千元後交付活會會款一萬五千二百元、一萬六千元、一萬六千元予己○○○
    ，致己○○○先後詐得活會會款六萬零八百元、六萬四千元、六萬四千元，總計
    十八萬八千八百元。己○○○冒標會款得逞後，即將上開偽造標單丟棄。
二、案經庚○○、丁○○、丙○○、戊○○、乙○○訴請臺灣板橋地方法院檢察署檢
    察官偵查起訴及甲○○訴請臺灣板橋地方法院檢察署函請併案審理
    理  由
壹、認定犯罪事實所憑之證據及理由
一、右揭事實，迭據告訴人甲○○、丙○○、戊○○、庚○○於檢察官偵查及原審訊
    問時指訴上訴人即被告己○○○召集上開互助會，及各尚有一會未標取等情綦詳
    （見偵緝字第五八三號卷第十八頁背面、十九頁、偵字第四二二號卷第二頁、偵
    字第七六一二號卷第一頁背面、原審卷第十九頁背面、四一頁背面、五十頁背面
    、五五頁背面、六二頁背面、六三頁），並據提出互助會單影本為證（見偵字第
    七六一二號卷第三頁）。
二、被告於檢察官訊問時自承有冒標庚○○一會，及用戊○○、丁○○名字冒標末三
    會及末二會（按應係指八十五年五月二十五日、六月二十五日所開標之會）（見
    偵緝字第五八三號卷第二０、二八頁）。
三、被告於原審訊問時供承上開互助會有三會未標，即戊○○、庚○○、丙○○之會
    等語（見原審卷第五０頁背面）。
四、被告於本院前審訊問時供述甲○○、丙○○、戊○○依序於第二五、二六、二七
    會（按即指八十五年四月二十五日、五月二十五日、六月二十五日之會）得標等
    語，並據提出得標明細表影本附卷為證（見本院前審卷第四四至四六頁）。
五、互助會既有進行至最後一會，理應僅有一會未標為末會，卻有告訴人甲○○、丙○○、戊○○、庚○○指陳均尚有一會即合計四會未標，堪信被告確有冒標三會
    。
六、被告供稱告訴人甲○○、林素蘭、戊○○有標會，並未能提出任何事證以供本院
    查證，反於八十七年十一月二十三日、十月二十八日、十月二十八日依序出具和
    解書承認積欠甲○○、林素蘭、戊○○上開會款各三十萬元、四十萬元、五十二
    萬元（見本院前審卷第六四、四九、五二頁），足徵告訴人甲○○、丙○○、戊○○應尚有一會未標，而係被告冒用其名義冒標會款。
貳、對於被告之辯解本院之判斷
一、被告雖否認有右揭冒標犯行，並辯稱：互助會有進行至最後一會，末會為戊○○
    ，末二會、末三會、末四會依序由庚○○、丙○○、甲○○以四千元、四千元、
    四千八百元得標等語（見本院卷第十九頁）。
二、經查，被告所辯上情，與被告前於偵、審中所供，不惟大相逕庭，且空言無據，
    難認可採。次查，被告於八十七年五月二十九日具狀指稱永欣機車行黃太太即甲○○於八十五年六月二十五日（按以時間推算應為末二會）得標，尚欠三十萬元
    等語（見原審卷第五七頁背面），與被告上開辯解亦顯不合。
三、是被告所辯，顯係卸責之詞，洵無可採。事證明確，被告犯行堪以認定，應依法
    論科。
參、論罪科刑之理由及對於原判決之審查
一、互助會標單僅記載姓名及願出之標息，依習慣為表示投標人出價標取會款，足以
    表示參與競標互助會會款之一定用意之證明，係刑法第二百二十條第一項規定之
    準私文書。核被告所為，係犯刑法第二百十六條、第二百二十條第一項、第二百
    十條之行使偽造準私文書罪、第三百三十九條第一項之詐欺取財罪。被告偽造甲○○、丙○○、戊○○三人之署押，為偽造標單之部分行為，偽造標單之低度行
    為，應為行使偽造標單之高度行為所吸收，均不另論罪。被告先後三次於冒標後
    向四名活會會員詐取會款，每次均使各該活會會員四人陷於錯誤而交付會款，係
    以一行為同時觸犯四詐欺取財罪名，屬想像競合犯，各應從一重處斷。被告先後
    三次行使偽造準私文書及詐欺取財犯行，均時間緊接，犯罪構成要件相同，顯係
    分別基於概括犯意反覆為之，均應依連續犯規定，論以一罪並加重其刑。被告八
    十五年六月二十五日之冒標犯行，及向告訴人甲○○詐取會款部分，雖未據起訴
    ，惟與已起訴部分，有連續犯或想像競合犯之裁判上一罪關係，為起訴效力所及
    ，本院自應併予審理。又被告所犯上開行使偽造準私文書及詐欺取財二罪間，有
    方法結果之牽連關係，應從較重之行使偽造私文書罪處斷。
二、原審以被告罪證明確，據以論罪科刑，固非無見。惟(一)原審認定互助會至八十五
    年六月二十五日止，及被告冒標時間為八十五年二月二十五日、三月二十五日、
    四月二十五日，冒標所得金額為二十四萬元，已有未合。(二)被告並未詐取其另召
    集八十四年四月十五日起至八十六年六月十五日止，會員連同會首計三十四會，
    每會金額一萬元之互助會第一會會款，原審認定被告該部分有詐欺犯行，亦有未
    洽（理由詳後述）。(三)被告行為後，刑法第四十一條第一項業經修正，原審未及
    為法律之比較適用，亦有不合。被告上訴意旨仍執前詞否認犯罪，指摘原判決不
    當，提起上訴，雖無理由，惟原判決既有上開可議之處，即屬無可維持，應由本
    院予以撤銷改判。
三、爰審酌被告素行良好，此次係因經濟情況困窘所致，所詐得金額不多，犯罪情節
    尚非嚴重，惟被告事後反覆其詞，未見悔意，且尚未完全賠償被害人損失，犯罪
    後態度欠佳等一切情狀，量處如主文所示之刑。又行為後法律有變更者，適用裁
    判時之法律，但裁判前之法律有利於行為人者，適用最有利於行為人之法律，刑
    法第二條第一項定有明文。刑法第四十一條關於易科罰金之規定，業經立法院於
    九十年一月四日修正，並經總統於同年月十日公布，同年月十二日生效。觀諸修
    正後得易科罰金之規定「犯最重本刑為五年以下有期徒刑以下之罪，而受六個月
    以下有期徒刑或拘役之宣告，因身體、教育、職業、家庭之關係或其他正當理由
    ，執行顯有困難者，得以一元以上三元以下折算一日，易科罰金。但確因不執行
    所宣告之刑，難收矯正之效，或難以維持法秩序者，不在此限。併合處罰之數，
    均有前項情形，其應執行之刑逾六月者，亦同。」，較修正前前同條所定「犯最
    重本刑為三年以下有期徒刑以下之罪，而受六個月以下有期徒刑或拘役之宣告，
    因身體、教育、職業或家庭之關係，執行顯有困難者，得以一元以上三元以下折
    算一日，易科罰金。」，顯然有利於被告，爰依修正後刑法第四十一條第一項規
    定諭知易科罰金之折算標準。
四、被告所偽造之標單，並未扣案，應已於開標後丟棄滅失而不存在，爰不諭知沒收
    ，附予指明。
肆、公訴事實中不能證明被告犯罪部分
一、公訴意旨另以：被告另明知已無清償能力，猶召集如事實欄所載每會二萬元互助
    會（以下簡稱二萬元互助會），使會員陷於錯誤，而交付第一期會款每會二萬元
    ，被告共計詐得五十四萬元。又被告於八十四年五月十五日，自任會首召集互助
    會，會員連同會首共三十五會，每會一萬元（以下簡稱一萬元互助會），使會員
    陷於錯誤，而交付第一期會款每會一萬元，共詐得三十四萬元，因認被告此部分
    並涉有刑法第三百三十九條第一項之詐欺取財罪罪嫌等語。
二、訊據被告堅決否認有上開公訴意旨所指犯行，辯稱：伊召集二萬元互助會之初，
    係基於儲蓄之目的，且當時伊經營之事業，亦足負擔應繳之互助會會款，係後來
    會員朱梅菊倒會始無法支付會款。一萬元互助會係因二萬元互助會有積欠會員丙○○、丁○○、戊○○、庚○○等人會款，其未依期交付一萬元互助會會款，主
    張扣抵，伊因收不到會款，故一萬元互助會無法繼續等語。
三、經查，被告所召集之二萬元互助會於會期中確遭會員朱梅菊倒會。又被告再召集
    一萬元互助會，很多會員就用先前被告所欠二萬元互助會之會錢來抵等情，業據
    告訴人丙○○陳明在卷（見原審卷第四二頁背面），此並經告訴人庚○○於本院
    訊問時直承確有以被告所積欠二萬元互助會會錢來抵一萬元互助會會款情事（見
    本院卷第二０頁背面），並有被告所提出朱梅菊所簽發本票影本十紙附卷可憑（
    見原審卷第二五頁）。則被告辯稱伊係為墊付會員朱梅菊倒會所積欠之會款，及
    會員以欠款相抵，致一萬元互助會無以為繼等情，尚堪採信。再者，如前所述，
    被告因經濟困窘冒標二萬元互助會會款，係在末二、三、四會即八十五年四月二
    十五日、五月二十五日、六月二十五日，是時二萬元互助會已正常進行二十四會
    ，一萬元互助會亦已進行十三會之多，苟被告於召會之始即有意詐欺，鮮有可能
    仍勉力進行二十四會或十三會，方起意冒標會款。是被告所辯召集互助會之始無
    意行詐等情，應堪採信。公訴人以被告召集互助會後有冒標情事，即據以推論被
    告於召會之始即有意行詐，尚嫌無據。此外，本院並查無其他積極證據足以證明
    被告於召集互助會之始，即有詐欺犯行。不能證明被告有上開公訴意旨所指犯行
    ，本應為被告無罪之諭知，惟因公訴人認此部分與前開經論罪科刑部分，有連續
    犯之裁判上一罪關係，爰不另為無罪之諭知，併予敘明。
伍、適用之法律
一、刑事訴訟法第三百六十九條第一項前段、第三百六十四條、第二百九十九條第一
    項前段。
二、刑法第二條第一項前段、第五十六條、第二百十六條、第二百十條、第二百二十
    條第一項、第三百三十九條第一項、第五十五條、第四十一條第一項前段。
三、罰金罰鍰提高標準條例第一條前段、第二條。
本案經檢察官楊楚猛到庭執行職務。
中      華      民      國      九十    年        六    月      十五    日
                          台灣高等法院刑事第二十庭
                                  審判長法  官  葉  麗  霞
                                        法  官  林  勤  綱
                                        法  官  李  錦  樑
右正本證明與原本無異。
如不服本判決應於收受送達後十日內向本院提出上訴書狀，其未敘述上訴之理由者並
得於提起上訴後十日內向本院補提理由書（均須按他造當事人之人數附繕本）。
                                        書記官  郭  台  發
中      華      民      國      九十    年        六    月      十八    日
附錄：本案論罪科刑法條全文
刑法第二百十六條
行使第二百十條至第二百十五條之文書者，依偽造、變造文書或登載不實事項或使登
載不實事項之規定處斷。
刑法第二百十條
偽造、變造私文書，足以生損害於公眾或他人者，處五年以下有期徒刑。


司法院資訊處製作；財團法人民間司法改革基金會備份。
